【裁判字號】    99,訴,1389
【裁判日期】    991102
【裁判案由】    清償債務
【裁判全文】
臺灣高雄地方法院民事判決              99年度訴字第1389號
原      告  甲○○
訴訟代理人  丙○○
被      告  乙○○○
訴訟代理人  林復華律師
            林柏瑞律師
當事人間請求清償債務事件，本院民國99年10月19日言詞辯論終
結，判決如下：
    主      文
被告應給付予原告新臺幣參拾柒萬伍仟元。
原告其餘之訴駁回。
訴訟費用由被告負擔三分之一，餘由原告負擔。
本判決第一項得假執行。
    事實及理由
一、原告主張：緣訴外人吳正賢於民國72年12月間，向訴外人吳
    得茂借款新臺幣（下同）150 萬元（下稱系爭借款），約定
    清償期為74年12月8 日，吳正閒並以其所有坐落於台南縣歸
    仁鄉○○○段1142地號土地（下稱歸仁北段1142地號土地）
    權利範圍1/18（下稱系爭土地），設定抵押權予吳得茂（下
    稱系爭抵押權）。吳正賢嗣於74年4 月14日以買賣為原因，
    移轉系爭土地予被告；後歸仁北段1142地號土地經判決分割
    ，被告取得同段1142之24、25地號土地，並於85年4 月16日
    就系爭抵押權辦理抵押權債務人及義務人變更登記，登記被
    告為債務人兼義務人，被告於該日承擔吳正賢對吳得茂系爭
    借款債務。嗣吳得茂於85年5 月13日死亡，原告為其繼承人
    ，自得本於系爭借款債權繼承人之地位，請求被告清償系爭
    借款及法定遲延利息，然被告僅清償系爭借款本金150 萬元
    ，就自85年4 月16日起至99年4 月20日止之法定遲延利息合
    計105 萬0,822 元則拒絕給付。為此，爰依據民法第229 條
    第1 項及第233 條第1 項等規定，提起本訴等語。並聲明：
    被告應給付原告105 萬0,822 元。
二、被告則以：系爭抵押權之債務人暨義務人雖於85年4 月16日
    變更登記為被告，惟非屬債務承擔，而係與吳得茂另訂新約
    。被告與吳得茂於新約中，並未約定利息及清償期限，吳得
    茂亦未曾向被告催告清償，依法自不得請求遲延利息。縱認
    被告應給付利息，原告就罹於時效之利息，應予扣除等語，
    資為抗辯。並聲明：駁回原告之訴。
三、兩造不爭執之事項：
  (一)訴外人吳正賢於72年12月間，向訴外人吳得茂借貸系爭借款
    ，約定清償期為74年12月8 日，並以系爭土地設定系爭抵押
    權予吳正賢。
  (二)被告於74年4 月14日以買賣為原因，取得系爭土地，歸仁北
    段1142地號土地嗣經判決分割，由被告取得歸仁北段1142之
    24、 25等地號土地。
  (三)吳得茂、吳正賢與被告於85年4 月16日辦理系爭抵押權債務
    人暨義務變更登記，將債務人暨義務人由吳正賢變更為被告
    。
  (四)原告為吳得茂系爭借款債權之繼承人。
  (五)原告嗣向臺灣台南地方法院（下稱台南地院）聲請拍賣被告
    所有歸仁北段1142之24、25、41、42、43等地號土地，經該
    院以98年度司拍字第1192號民事裁定准許後，原告嗣聲請台
    南地院以99年度司執字第7463號拍賣抵押物強制執行事件對
    前開土地予以強制執行，被告於99年4 月27日清償系爭借款
    本金150 萬元及執行費用1 萬7,600 元予原告。
四、本件之爭點：
  (一)被告於85年4 月16日辦理系爭抵押權債務人暨義務人變更登
    記，係屬承擔債務抑或另訂新約？
  (二)如認被告係屬債務承擔，被告是否應給付法定遲延利息？有
    無罹於時效而消滅？
五、本院得心證之理由：
  (一)按第三人與債權人訂立契約承擔債務人之債務者，其債務於
    契約成立時，移轉於該第三人，民法第300 條有明文規定。
    所謂「債務承擔」係指不變更債務之同一性之前提下，由第
    三人承受該債務或加入債之關係，進成為債務人之情形，倘
    若原債之關係消滅而成立新債之關係，債之同一性已然變更
    ，即為債之更改，非債務承擔，有最高法院86年度台上字第
    1172號裁判意旨可資參照。「債務承擔」與「債之更改」之
    區辨乃繫於債務內容是否因承擔人加入而不損其同一性，若
    債權人與第三人約定於承擔債務後，仍不異動前約內容而為
    履行，即為債務承擔。另所謂「新債清償」，係指債務人或
    第三人因清償債務而對於債權人負擔新債務者，除當事人另
    有意思表示外，若新債務不履行時，舊債務仍不消滅，此觀
    民法第320 條規定自明，合先敘明。
  (二)本件被告與吳得茂、吳正賢就系爭借款債務及抵押權設定，
    合意於85年4 月16日辦理系爭土地抵押權債務人暨義務人變
    更登記，將債務人暨義務人由吳正賢變更登記為被告一情，
    既為兩造所不爭執，復有土地登記申請書及土地他項權利移
    轉變更契約書附卷可證（院卷第54頁至第57頁）。依該變更
    契約書就「移轉或變更」、「原因欄」記載「義務人及債務
    人變更」，「內容欄」則記載「變更前，義務人兼債務人吳
    正賢；變更後，義務人兼債務人乙○○○」，復於「聲請登
    記以外之約定事項」欄中記載「本件於民國72年12月8 日收
    件歸歸字第4125號抵押權設定登記義務人及債務人內容變更
    作為原契約書之附件其效力同於原契約書」（院卷第57頁）
    ，足證系爭抵押權之義務人與債務人於變更當時，所約定變
    更之範圍係被告單純承擔吳正賢之系爭借款債務，債務內容
    仍依原契約所定為履行乙節甚明，系爭借款債務內容之同一
    性既未因而變異，揆諸前揭最高法院裁判意旨，自應認為被
    告就系爭借款債務已為債務承擔。被告雖主張其與原告乃另
    定新約等語，惟該變更契約書之內容，除義務人變更外，尚
    無其他變異，亦未見有何新設權利義務之約定，而被告就前
    開答辯，並未舉證，被告前開主張自無可取。
  (三)次按給付有確定期限者，債務人自期限屆滿時起，負遲延責
    任；應付利息之債務，其利率未約定，亦無法律可據者，週
    年利率為5%，為民法第229 條第1 項及第203 條所明文規定
    。另按利息給付請求權，因5 年間不行使而消滅，復為同法
    第126 條所規定。又利息債權為從權利，已屆期之利息債權
    ，因具有獨立性，而有法定5 年請求權時效期間之適用。而
    主權利因時效消滅者，其效力及於從權利，為民法第146 條
    所明定，此從權利應包括已屆期之遲延利息在內，有最高法
    院99年度第5 次民事庭會議決議可供參憑。又開始執行行為
    或聲請強制執行有中斷消滅時效之效力，民法第129 條第2
    項第5 款定有明文。被告就系爭借款債務150 萬元之本金已
    為清償，固為兩造所不爭執，惟系爭借款債務既已約定清償
    期限為74年12月8 日，依前揭法條之規定，無待債權人之催
    告，應自清償期屆滿之翌日即74年12月9 日起即負遲延責任
    ，原告係於98年11月8 日聲請強制執行，亦有該聲請裁定拍
    賣抵押狀足稽，參諸前開說明，原告本得請求自聲請強制執
    行之日回溯5 年計算之利息即自93年11月9 日起算之遲延利
    息，故原告請求自85年4 月16日起算之遲延利息，於法相悖
    。此外，原告於本院審理中，已陳述如時效為5 年，同意自
    94年4 月21日起算（院卷第136 頁），並請求至99年4 月20
    日止（院卷第3 頁、第132 頁至第133 頁），共計5 年之法
    定遲延利息，依前開說明，為屬有據，並依此計算結果，被
    告應給付原告遲延利息數額為37萬5,000 元【計算式：150
    萬元×5%×5 ＝37萬5,000 元】，逾此數額請求，為無理由
    ，不應准許。
  (四)原告雖執最高法院72年度台上字第1221號判決，主張遲延利
    息之請求權時效為15年而非5 年云云。惟查，最高法院之判
    例固有引領實務趨勢、形塑統一見解之效力，力求各法院間
    就同一法律問題不為相歧異之認定，致生裁判矛盾、人民無
    所適從之弊。惟原告所舉上揭裁判僅為判決，並非判例，且
    其見解所依據之原因事實與本件事實亦非必然相同，則該判
    決實無拘束下級審法院之效力，本院自非不得基於個案不同
    之原因事實，本於憲法第80條所賦予之職權，為超然、客觀
    、獨立之判斷。更遑論上揭判決關於時效部分之見解，係為
    違約金時效性質之認定，此觀該判決意旨明指「而違約金之
    約定，為賠償給付遲延所生之損害，於債務人給付遲延時，
    債權人始得請求，既非定期給付之債務，其時效為十五年而
    非五年，亦無民法第一百四十五條第二項規定之適用」等語
    自明，惟其與本件乃遲延利息請求之案件，毫不相干，原告
    據此主張遲延利息之時效為15年，無非係將「遲延利息」與
    「遲延所生之損害賠償」兩性質迥異之請求權客體有所混淆
    ，顯係出於對上揭裁判意旨有所誤認，核其所述，自屬無據
    ，併為敘明。
六、綜上所述，原告爰依民法第229 條第1 項及第233 條第1 項
    等規定，請求被告給付37萬5,000 元，於法有據，應予准許
    。逾此部分之請求，為無理由，應予駁回。
七、本件判命被告給付之金額，因未逾50萬元，爰依民事訴訟法
    第389 條第1 項第5 款，依職權宣告假執行。
八、據上論結，本件原告之訴為一部有理由、一部無理由，依民
    事訴訟法第79條、第389 條第1 項第5 款，判決如主文。
中    華    民    國    99    年    11    月    2     日
                  民事第五庭  法  官   張維君
以上正本係照原本作成。
如對本判決上訴，須於判決送達後20日內向本院提出上訴狀。如
委任律師提起上訴者，應一併繳納上訴審裁判費。
中    華    民    國    99    年    11    月    2     日
                              書記官   林秀珍

司法院資訊處製作；財團法人民間司法改革基金會備份。
